臺灣嘉義地方法院刑事判決　　　　　　　95年度訴緝字第27號
公　訴　人　臺灣嘉義地方法院檢察署檢察官
被　　　告　乙○○
　　　　　　　　　　現於臺灣嘉義看守所羈押中
選任辯護人　邱創典律師
上列被告因偽造貨幣等案件，經檢察官提起公訴（九十三年度偵
字第二六四三號），本院判決如下：
    主  文
乙○○共同行使偽造之通用紙幣，累犯，處有期徒刑參年肆月。
扣案之偽造新臺幣壹仟元紙幣伍拾張均沒收。
    事  實
一、乙○○曾因偽造文書案件，經臺灣臺南地方法院於民國九十
    一年五月十七日以九十年度南簡上字第一三四號判處有期徒
    刑三月確定，於九十一年八月二十八日易科罰金執行完畢，
    仍不知悔改。乙○○因見甲○○於遊戲橘子數位科技股份有
    限公司發行之天幣「天堂」線上遊戲刊登販賣天幣廣告，竟
　　與丙○○（已判決確定）共同基於行使偽造通用貨幣之犯意
  　聯絡，合意先由乙○○向不詳姓名之人以真鈔與偽鈔用一比
    四之價格，兌換面額新臺幣（下同）一千元之偽鈔五十張，
    再由丙○○借用其不知情之女友林佳盈之00000000
    00號行動電話，於九十三年一月五日下午九時二分十一秒
    與甲○○之行動電話0000000000號通話，並談妥
    以四萬三千元及七千元之價格（合計共五萬元），分別購買
    網路天幣七千四百萬元及線上遊戲寶物＋９大馬士革刀一支
    ，再於九十三年一月八日凌晨三時二十分許，在嘉義市○區
    ○○路四八八號前，趁天色昏暗，視線不佳之際，由乙○○
    出面以千元偽鈔五十張與甲○○所委託之賴慧雅當面交易，
    致賴女無法辨識鈔票之真偽而交付上開天幣及線上寶物，並
    由丙○○於嘉義市○○路一七八號「紅蘿蔔超商」附設網咖
    內以電腦接收上開物品，嗣經警據報後循線查知上情。
二、案經甲○○訴由嘉義市警察局第一分局報告臺灣嘉義地方法
　　院檢察署檢察官偵查起訴。
    理  由
一、按被告以外之人於檢察事務官、司法警察官或司法警察調查
    中所為之陳述，與審判中不符時，其先前之陳述具有較可信
    之特別情況，且為證明犯罪事實存否所必要者，得為證據，
    刑事訴訟法第一百五十九條之二定有明文。又按法院所應調
    查之待證事項，依其內容，有實體爭點及程序爭點之分；而
    其證明方法，亦有嚴格證明及自由證明之別。實體之爭點，
    因常涉及犯罪事實要件之該當性、有責性及違法性等實體法
    上事項，均與發見犯罪之真實有關，自應採取嚴格之證明，
    故其證據調查之方式及證據能力，均受法律所規範，適用直
    接審理原則；至程序爭點，既非認定有無犯罪之實體審判，
    而僅涉及訴訟要件之程序上事項，自得採取自由之證明，其
    證據能力由法院審酌，並無直接審理原則之適用（最高法院
    九十三年度台上字第二二五一號判決參照）。至於刑事訴訟
    法第一百五十九條之二所謂「具有較可信之特別情況」，係
    指證人於檢察事務官、司法警察官或司法警察調查中所為陳
  　述，與審判中不符，而其先前之陳述，從客觀上之環境或條
    件等情況加以觀察，有足以取代審判中反對詰問之可信性保
    證者而言。證人所為之先前陳述，相較於審判中之陳述，是
    否具有更可信之特別情況，應依其陳述時外部之客觀情況，
    綜合比較判斷之，由此可知，「具有較可信之特別情況」之
    事實，是屬於程序事項之爭議，既非認定有無犯罪之實體審
    判，而僅涉及訴訟要件之程序法上事項，自得採取自由之證
    明。本件被告對於證人即共同被告丙○○於警詢中對於系爭
    偽鈔係由何人提出與被害人交換及相關金額等不利於被告之
    證詞，雖否認其證據能力，然被告於本院審理時已就上述不
    利於被告之證詞坦承不諱（見本院卷第七○頁），且證人丙○○於警詢所為之陳述與本院審理時之相關金額等證詞稍有
    差異，或因時間已久，記憶較為模糊，且被告既坦承證人於
    警詢中所述之情節，故證人丙○○之證詞對於被告是否涉及
    本案之罪，即具有相關之必要性，是依上述法律規定，證人
    於警詢時之陳述，應有證據能力。
二、訊據被告乙○○對於前揭時、地之犯行坦承不諱，核與被害
    人甲○○、證人林佳盈、賴慧雅於警詢及證人丙○○於本院
    審理時中指訴及證述（見警卷第七頁至第十三頁、第十五頁
    至第十九頁、本院卷第五七頁至第六四頁）情節相符，並有
    千元偽鈔五十張扣案及被害報告單、嘉義市警察局第一分局
    指認犯罪嫌疑人紀錄表三張、遊戲橘子數位科技股份有限公
    司帳號證明書、線上檢視門號0000000000號通話
    明細表及雙向通聯紀錄各一份附卷可稽。而該五十張偽鈔經
    鑑定結果，均以彩色噴墨方式仿印，無凹版印紋凸起效果；
    紙質與真鈔不同，以螢光筆繪製仿紙張螢光纖維絲，菊花水
    印以灰色墨、白水印以壓凸方式仿製；安全線以灰色墨仿造
    ，另以燙印箔膜（含面額數字）仿鈔券正面五段裸露部分；
    左下角面額數字以亮光物質仿折光變色油墨等情，亦有中央
    印製廠九十三年二月四日中印發字第○九三○○○○六三○
    號函在卷可參。足認被告自白與事實相符，被告前揭犯行堪
    予認定。
三、按行為後法律有變更者，適用行為時之法律。但行為後之法
    律有利於行為人者，適用最有利於行為人之法律。此為刑法
    第二條第一項揭示之法律變更從舊從輕原則，規範目的在於
    避免惡化行為人法律地位，致其受行為時無法預見之刑罰處
    罰，故該條文「法律」之解釋限於「刑罰法律」（釋字第一
    ○三號解釋、最高法院五十一年台非字第七六號判例參照）
    ，循此意旨，則該條文之「變更」當限於「影響整體刑罰權
    規範內容利或不利」之變更，始合其規範目的；查：
  (一)關於罰金刑貨幣單位由銀元修正為新臺幣之法律適用，因九
    十五年七月一日修正公布施行之刑法施行法第一條之一增訂
    「（第一項）中華民國九十四年一月七日刑法修正施行後，
    刑法分則編所定罰金之貨幣單位為新臺幣。（第二項）九十
    四年一月七日刑法修正時，刑法分則編未修正之條文定有罰
    金者，自九十四年一月七日刑法修正施行後，就其所定數額
    提高為三十倍。但七十二年六月二十六日至九十四年一月七
    日新增或修正之條文，就其所定數額提高為三倍」，經查，
    刑法第一百九十六條第一項自七十二年六月二十六日（即罰
    金罰鍰提高標準條例修正公布日）迄今未修正，其併科罰金
    之法定刑為「五千元」（貨幣單位均為「銀元」），再依罰
    金罰鍰提高標準條例第一條前段規定罰金刑提高十倍為「銀
    元五萬元」，依現行法規所定貨幣單位折算新台幣條例規定
    折算為「新臺幣十五萬元」；又於刑法施行法第一條之一施
    行日（即九十五年七月一日）後，刑法所定罰金之貨幣單位
    改為「新臺幣」，就其所定數額高三十倍，亦為「新臺幣十
    五萬元」，是刑法施行法第一條之一施行後，罰金刑貨幣單
    位雖有「新臺幣」之更異，惟適用結果之罰金額度則無二致
    ，就罰金法定刑提高之「刑罰權規範內容」並無利或不利變
    更，自不生新舊法之比較問題，惟應適用具特別法性質之刑
    法施行法第一條之一規定。
  (二)被告行為後，刑法第三十三條第五款關於「罰金：一元以上
    」之規定，修正公布為「罰金：新臺幣一千元以上，以百元
    計算之」，刑法法定本刑中列有罰金刑者，其法定最低度罰
    金刑因之提高，涉及科刑規範變更，自有新舊法比較必要（
    最高法院九十五年第八次刑事庭會議決議參照），比較結果
    ，以舊法有利於行為人，應適用舊法第三十三條第五款規定
    定其罰金部分之法定刑。
　(三)又刑法「罰金刑加減」之規定，將舊法「僅加減其最高度」
  　之規定（刑法第六十八條），改為「最高度及最低度同加減
    之」（刑法第六十七條），罰金法定刑之加減範圍變更，因
    屬刑罰權科刑規範之變更，於處斷時自有新舊法比較輕重必
    要，經比較結果，於有加重事由時，舊法最低度刑未同加，
    對被告較為有利；於有減輕事由時，新法最低度刑同減之，
    對被告較為有利。
  (四)至刑法第二十八條條文內「共同正犯」定義，業經九十五年
    七月一日修正公布施行，將「實施」改為「實行」，均僅屬
    實務見解之明文標準化；無涉刑罰權規範變更，亦無新舊法
    比較問題，併此敘明。
  (五)又上開新施行刑法之第四十七條關於累犯之規定亦有修正，
    此雖非犯罪構成要件之變更，但亦已影響行為人刑罰之法律
    效果，亦應屬法律有變更，而依被告之前科紀錄觀之（詳後
    ），不論依修正前或修正後之第四十七條規定，此次犯行均
    構成累犯而應加重其刑，舊法並無不利於被告之情形
  (六)經綜合罪刑比較結果，以適用舊法最有利於被告。
四、按中華民國貨幣為新臺幣，此為八十九年七月一日施行之中
    央銀行發行新臺幣辦法第二條所明定，故新臺幣具有強制流
    通性，自屬刑法上所稱之通用貨幣。又行使偽造之紙幣購買
    物品，既曰行使，當然冒充真幣，則性質上含有詐欺之成分
    ，已為行使偽造紙幣所吸收；行使偽造紙幣，本含有詐欺性
    質，苟其行使之偽幣，在形式上與真幣相同，足以使一般人
    誤認為真幣而矇混使用者，即屬行使偽造紙幣而不應以詐欺
    罪論擬。最高法院四十二年臺上字第四一○號、二十九年上
    字第一六四八號判例意旨可資參照。是以被告乙○○與丙○○以千元偽鈔向他人購買天幣及線上寶物，使人誤認該偽鈔
    為真而交付上開物品，所為係犯刑法第一百九十六條第一項
    之行使偽造紙幣罪。被告與丙○○間就所犯行使偽造紙幣罪
    ，有犯意聯絡及行為分擔，應論以共同正犯。又被告曾因偽
    造文書案件，經臺灣臺南地方法院於九十一年五月十七日以
    九十年度南簡上字第一三四號判處有期徒刑三月確定，於九
    十一年八月二十八日易科罰金執行完畢，有卷附臺灣高等法
    院被告前案紀綠表可按，其受有期徒刑之執行完畢，五年內
    故意再犯有期徒刑以上之罪，為累犯，應依刑法第四十七條
    第一項規定加重其刑。爰審酌被告正值青壯，不思以正當方
    法賺取財物，竟因貪念而行使偽造紙幣，所為損害他人並擾
    亂國家金融秩序，惟事後坦承犯行，態度尚佳等一切情狀，
    量處如主文所示之刑，以資懲儆。扣案之偽造紙幣一千元五
    十張，併依刑法第二百條規定宣告沒收。
據上論斷，應依刑事訴訟法第二百九十九條第一項前段，刑法施
行法第一條之一第一項、第二項前段，刑法第二條第一項前段、
第二十八條、第一百九十六條第一項、第四十七條第一項、第二
百條，罰金罰鍰提高標準條例第一條前段，判決如主文。
本案經檢察官鄭葆琳到庭執行職務。
中　　華　　民　　國　　96　　年　　1 　　月　　25　　日
              刑事第三庭  審判長法　官　陳仁智
                                法　官  黃義成
                                法　官　鄭雅文
以上正本證明與原本無異。
如不服本判決，應於判決送達後10日內，向本院提出上訴狀。
中　　華　　民　　國　　96　　年　　1 　　月　　25　　日
                      　　  　　書記官　李珈慧
附錄論罪科刑法條
刑法第一百九十六條第一項：
行使偽造、變造之通用貨幣、紙幣、銀行券或意圖供行使之用而
收集或交付於人者，處三年以上十年以下有期徒刑，得併科五千
元以下罰金。
